---
title: "Řešení domácího úkolu 4"
subtitle: "4ST525 Pravděpodobnostní a statistické metody v neživotním pojištění"
author: "Lubomír Štěpánek"
date: "20\\. dubna 2017"
fontsize: 12pt
geometry: margin = 0.7in
output:
  pdf_document:
    fig_caption: true
    includes:
      in_header: my_styles.tex
---

```{r setup, include = FALSE}
knitr::opts_chunk$set(echo = TRUE)
```

\tableofcontents


\AddToShipoutPictureBG*{%
  \AtPageLowerLeft{%
    \hspace{\paperwidth}%
    \raisebox{\baselineskip}{%
      \makebox[0pt][r]{Vysázeno pomocí \textsf{R}-ka a \TeX-u \quad}
}}}


\section{Zadání úlohy}

Vytvořme v \textsf{R} nástroj, který na základě vloženého aktuárského trojúhelníku odhadne metodou \textit{chain~ladder} budoucí rezervy.

Vstupem je aktuárský trojúhelník uložený jako \texttt{trojuhelnik.csv} a vycházející ze článku Taylor, G. a Ashe, F. R. (1983) \textit{Second moments of estimates of outstanding claims}, Journal of Econometrics, 23, 37-61 \hyperref[sec:literatura]{[1]}. Výstupem by měl být opět nějaký vhodný spustitelný formát typu \texttt{.csv}, \texttt{.txt} či \texttt{.xlsx}, jež bude obsahovat budoucí rezervy v matici s rozměry odpovídajími vstupnímu trojúhelníku.

Vliv měnící se inflace během let vzniku závazků, které jsou pokryty trojúhelníkem, lze nyní zanedbat.



\section{Řešení úlohy}

Úloha byla vyřešena kompletně v prostředí a jazyce \textsf{R}. Řešení bylo rozděleno do několika na sebe navazujících fází.

\begin{enumerate}[(i)]
  
  \item Pomocí funkce \texttt{read.csv()} byl načten aktuárský trojúhelník, jehož data vychází z práce Taylora a Ashe \hyperref[sec:literatura]{[1]}. Prostřednictvím uživatelsky definované funkce \texttt{asTriangle()} byl aktuárský trojúhelník formátově upraven pro další výpočty. Výsledkem je podoba trojúhelníku tak, jak ji ukazuje tabulka \ref{my_triangle}.
  
  \item Poté byla za použití vlastní funkce \texttt{getCumulativeTriangle()} spočtena kumulativní podoba trojúhelníku, jak ji ukazuje tabulka \ref{cumulative_triangle}.
  
  \item Následně byly pro jednotlivé dvojice sousedních vývojových roků vypočítány vývojové faktory, tj podíly součtů sousedních sloupců v kumulativním trojúhelníku tak, že v rámci dvojice sousedních sloupců byl ten, který je o jeden prvek delší, o daný prvek zkrácen. K výpočtu byla naimplementována funkce \texttt{getDevelopmentFactors()}. Výstupem pak je přehled vývojových faktorů tak, jak je ukazuje tabulka \ref{development_factors}.
  
  \item Nakonec byly odhadnuty budoucí hodnoty závazků (rezerv) pomocí již zmíněných vývojových faktorů a funkce \texttt{getOutstandingClaimsReserves}, a to tak, že pro každou danou buňku dolního pravého trojúhelníkového pole byl odhad spočítán jako kumulativní součin vedlejšího diagonálního prvku řádku buňky a všech následujícíh odpovídajícíh vývojových faktorů konče faktorem odpovídajícím vývojovému roku buňky, viz tabulka \ref{outstanting_claims_reserves}.

\end{enumerate}

Pro účely prezentace všech trojúhelníku v tomto dokumentu byly použity funkce \textsf{R}-kového balíčku \texttt{xtable}, které vrací \textsf{R}-kové objekty v \TeX-ovém kódu. Rovněž byly vytvořeny identické výstupy \texttt{aktuarske\_trojuhelniky.xlsx} pro tabulkový procesor MS Excel\textsuperscript{\textregistered}, a sice pomocí funkcionalit \mbox{\textsf{R}-kového} balíčku \texttt{openxlsx}\footnote{Dlužno říci, že vytvoření plnohodnotného formátovaného dokumentu \texttt{.xlsx} jen pomocí \textsf{R} vyžaduje mimo jiné i instalaci vývojářských balíčků \href{http://cran.r-project.org/bin/windows/Rtools/}{\texttt{Rtools}}.}. Skript řešící celý problém je možné jednoduše inicializovat a exekuovat v \textsf{R} pomocí následujícího příkazu

```{r, eval = FALSE, echo = TRUE}

source(
    "https://raw.githubusercontent.com/LStepanek/chain_ladder/master/script.R"
)

```

kdy skript i vzorová vstupní data jsou uložena online v příslušném \href{http://github.com/LStepanek/chain_ladder}{autorově repozitáři} na GitHubu.


\bigskip

\begin{table}[H]
\centering
\begin{adjustbox}{width=\textwidth,totalheight=\textheight,keepaspectratio}
\begin{tabular}{c|rrrrrrrrrr}
  \hline
  \small \makecell{počáteční \\ rok} \normalsize \Large \textbackslash \small \makecell{vývojový \\ rok} \normalsize & 1 & 2 & 3 & 4 & 5 & 6 & 7 & 8 & 9 & 10 \\ 
  \hline
  2003 & 357848 & 766940 & 610542 & 482940 & 527326 & 574398 & 146342 & 139950 & 227229 & 67948 \\ 
  2004 & 352118 & 884021 & 933894 & 1183289 & 445745 & 320996 & 527804 & 266172 & 425046 &  \\ 
  2005 & 290507 & 1001799 & 926219 & 1016654 & 750816 & 146923 & 495992 & 280405 &  &  \\ 
  2006 & 310608 & 1108250 & 776189 & 1562400 & 272482 & 352053 & 206286 &  &  &  \\ 
  2007 & 443160 & 693190 & 991983 & 769488 & 504851 & 470639 &  &  &  &  \\ 
  2008 & 396132 & 937085 & 847498 & 805037 & 705960 &  &  &  &  &  \\ 
  2009 & 440832 & 847631 & 1131398 & 1063269 &  &  &  &  &  &  \\ 
  2010 & 359480 & 1061648 & 1443370 &  &  &  &  &  &  &  \\ 
  2011 & 376686 & 986608 &  &  &  &  &  &  &  &  \\ 
  2012 & 344014 &  &  &  &  &  &  &  &  &  \\ 
  \hline
  \end{tabular}
  \end{adjustbox}
\caption{Zadaný aktuárský trojúhelník, částky jsou v dolarech \label{my_triangle}}
\end{table}

\bigskip

\begin{table}[H]
\centering
\begin{adjustbox}{width=\textwidth,totalheight=\textheight,keepaspectratio}
\begin{tabular}{c|rrrrrrrrrr}
  \hline
  \small \makecell{počáteční \\ rok} \normalsize \Large \textbackslash \small \makecell{vývojový \\ rok} \normalsize & 1 & 2 & 3 & 4 & 5 & 6 & 7 & 8 & 9 & 10 \\ 
  \hline
  2003 & 357848 & 1124788 & 1735330 & 2218270 & 2745596 & 3319994 & 3466336 & 3606286 & 3833515 & 3901463 \\ 
  2004 & 352118 & 1236139 & 2170033 & 3353322 & 3799067 & 4120063 & 4647867 & 4914039 & 5339085 &  \\ 
  2005 & 290507 & 1292306 & 2218525 & 3235179 & 3985995 & 4132918 & 4628910 & 4909315 &  &  \\ 
  2006 & 310608 & 1418858 & 2195047 & 3757447 & 4029929 & 4381982 & 4588268 &  &  &  \\ 
  2007 & 443160 & 1136350 & 2128333 & 2897821 & 3402672 & 3873311 &  &  &  &  \\ 
  2008 & 396132 & 1333217 & 2180715 & 2985752 & 3691712 &  &  &  &  &  \\ 
  2009 & 440832 & 1288463 & 2419861 & 3483130 &  &  &  &  &  &  \\ 
  2010 & 359480 & 1421128 & 2864498 &  &  &  &  &  &  &  \\ 
  2011 & 376686 & 1363294 &  &  &  &  &  &  &  &  \\ 
  2012 & 344014 &  &  &  &  &  &  &  &  &  \\ 
  \hline
  \end{tabular}
  \end{adjustbox}
\caption{Aktuárský trojúhelník v kumulativní podobě, částky jsou v~dolarech \label{cumulative_triangle}}
\end{table}

\bigskip

\begin{table}[H]
\centering
\begin{tabular}{l|rrrrrrrrr}
  \hline
  sousední vývojové roky & 2/1 & 3/2 & 4/3 & 5/4 & 6/5 & 7/6 & 8/7 & 9/8 & 10/9 \\
  \hline
  vývojový faktor & 3.491 & 1.747 & 1.457 & 1.174 & 1.104 & 1.086 & 1.054 & 1.077 & 1.018 \\
  \hline
  \end{tabular}
\caption{Vývojové faktory pro sousední vývojové roky \label{development_factors}}
\end{table}

\bigskip

\begin{table}[H]
\centering
\begin{adjustbox}{width=\textwidth,totalheight=\textheight,keepaspectratio}
\begin{tabular}{c|rrrrrrrrrr}
  \hline
  \small \makecell{počáteční \\ rok} \normalsize \Large \textbackslash \small \makecell{vývojový \\ rok} \normalsize & 1 & 2 & 3 & 4 & 5 & 6 & 7 & 8 & 9 & 10 \\ 
  \hline
  2003 &  &  &  &  &  &  &  &  &  &  \\ 
  2004 &  &  &  &  &  &  &  &  &  & 5433719 \\ 
  2005 &  &  &  &  &  &  &  &  & 5285148 & 5378826 \\ 
  2006 &  &  &  &  &  &  &  & 4835458 & 5205637 & 5297906 \\ 
  2007 &  &  &  &  &  &  & 4207459 & 4434133 & 4773589 & 4858200 \\ 
  2008 &  &  &  &  &  & 4074999 & 4426546 & 4665023 & 5022155 & 5111171 \\ 
  2009 &  &  &  &  & 4088678 & 4513179 & 4902528 & 5166649 & 5562182 & 5660771 \\ 
  2010 &  &  &  & 4174756 & 4900545 & 5409337 & 5875997 & 6192562 & 6666635 & 6784799 \\ 
  2011 &  &  & 2382128 & 3471744 & 4075313 & 4498426 & 4886502 & 5149760 & 5544000 & 5642266 \\ 
  2012 &  \phantom{344014} & 1200818 & 2098228 & 3057984 & 3589620 & 3962307 & 4304132 & 4536015 & 4883270 & 4969825 \\ 
  \hline
  \end{tabular}
  \end{adjustbox}
\caption{Odhady budoucích nesplacených rezerv, částky jsou v~dolarech \label{outstanting_claims_reserves}}
\end{table}




\section{Reference}

\label{sec:literatura}
[1] \qquad Taylor, G., Ashe, F. R. (1983) \textit{Second moments of estimates of outstanding claims}, Journal of
\newline \phantom{[1] \qquad}Econometrics, 23, 37-61.



\section{Apendix}

Zde je uveden kód v jazyce \textsf{R}, ve kterém byly zpracovávány veškeré výpočty a generovány tabulky.

\bigskip
```{r, eval = FALSE, echo = TRUE}

###############################################################################
###############################################################################
###############################################################################

## instaluji a inicializuji balíčky -------------------------------------------

for(package in c(
                 "openxlsx",
                 "xtable"
                 )){
                 
    if(!(package %in% rownames(installed.packages()))){
    
        install.packages(
            package,
            dependencies = TRUE,
            repos = "http://cran.us.r-project.org"
        )
        
    }
    
    library(package, character.only = TRUE)
    
}


## ----------------------------------------------------------------------------

###############################################################################

## nastavuji handling se zipováním v R ----------------------------------------

Sys.setenv(R_ZIPCMD = "C:/Rtools/bin/zip") 


## ----------------------------------------------------------------------------

###############################################################################

## nastavuji pracovní složku --------------------------------------------------

while(!"domaci_ukol_4.R" %in% dir()){
    setwd(choose.dir())
}

mother_working_directory <- getwd()


## ----------------------------------------------------------------------------

###############################################################################
###############################################################################
###############################################################################

## helper funkce --------------------------------------------------------------

isTriangle <- function(
    
    triangle_data
    
){
    
    # '''
    # Kontroluje, zda čtvercová matice "triangle_data" může být
    # smysluplným aktuárským trojúhelníkem.
    #
    # Čtvercovou matici "triangle_data" považujeme za smysluplný
    # aktuárský trojúhelník, pokud má v horním levém trojúhelníkovém
    # poli závazky tak, že v řádcích jsou závazky vzniklé v roce,
    # který je uveden řádkem, a vyřešeném v roce, který
    # uvozuje sloupec; dolní pravé trojúhelníkové pole je tvořeno
    # nedostupnými hodnotami (NA).
    #
    # Zároveň je požadováno, aby měla data "triangle_data" smysluplné
    # popisky.
    # '''
    
    if(dim(triangle_data)[1] != dim(triangle_data)[2]){
        
        return(FALSE)
        
    }
    
    if(any(
        is.na(
            as.numeric(
                triangle_data[upper.tri(
                    as.matrix(
                        triangle_data,
                        nrow = triangle_data[1]
                    ),
                    diag = TRUE
                )[, dim(triangle_data)[2]:1]]
            )
        )
    )){
        
        return(FALSE)
        
    }
    
    if(!all(
        is.na(
            as.numeric(
                triangle_data[lower.tri(
                    as.matrix(
                        triangle_data,
                        nrow = triangle_data[1]
                    ),
                    diag = FALSE
                )[, dim(triangle_data)[2]:1]]
            )
        )
    )){
        
        return(FALSE)
        
    }
    
    if(is.null(colnames(triangle_data))){
        
        return(FALSE)
        
    }
    
    if(is.null(rownames(triangle_data))){
        
        return(FALSE)
        
    }
    
    if(any(is.na(
        as.integer(
            gsub(
                "(.*?)([0-9]+)(.*?)",
                "\\2",
                colnames(triangle_data)
            )
        )
    ))){
        
        return(FALSE)
        
    }
    
    if(any(is.na(
        as.integer(
            gsub(
                "(.*?)([0-9]+)(.*?)",
                "\\2",
                rownames(triangle_data)
            )
        )
    ))){
        
        return(FALSE)
        
    }
    
    if(length(
        unique(
            as.integer(
                gsub(
                    "(.*?)([0-9]+)(.*?)",
                    "\\2",
                    colnames(triangle_data)
                )
            )[2:length(colnames(triangle_data))] - as.integer(
                gsub(
                    "(.*?)([0-9]+)(.*?)",
                    "\\2",
                    colnames(triangle_data)
                )
            )[1:(length(colnames(triangle_data)) - 1)]
        )
    ) != 1){
        
        return(FALSE)
        
    }
    
    if(length(
        unique(
            as.integer(
                gsub(
                    "(.*?)([0-9]+)(.*?)",
                    "\\2",
                    rownames(triangle_data)
                )
            )[2:length(rownames(triangle_data))] - as.integer(
                gsub(
                    "(.*?)([0-9]+)(.*?)",
                    "\\2",
                    rownames(triangle_data)
                )
            )[1:(length(rownames(triangle_data)) - 1)]
        )
    ) != 1){
        
        return(FALSE)
        
    }
    
    return(TRUE)
    
}


## ----------------------------------------------------------------------------

asTriangle <- function(
    
    triangle_data
    
){
    
    # '''
    # Čtvercovou matici "triangle_data", která je smysluplným
    # aktuárským trojúhelníkem, vrací ve formátu, kde horní levé
    # trojúhelníkové pole jsou závazky tak, že v řádcích jsou závazky
    # vzniklé v roce, který je uveden řádkem, a vyřešeném v roce, který
    # uvozuje sloupec; dolní pravé trojúhelníkové pole je tvořeno
    # nedostupnými hodnotami (NA). Zároveň jsou přidány popisky popisků.
    # '''
    
    if(isTriangle(triangle_data)){
        
        return(
            matrix(
                apply(triangle_data, 2, as.numeric),
                nrow = dim(triangle_data)[1],
                dimnames = list(
                    "origin" = gsub(
                        "(.*?)([0-9]+)(.*?)",
                        "\\2",
                        rownames(triangle_data)
                    ),
                    "development" = gsub(
                        "(.*?)([0-9]+)(.*?)",
                        "\\2",
                        colnames(triangle_data)
                    )
                )
            )
        )
        
    }
    
}


## ----------------------------------------------------------------------------

getCumulativeTriangle <- function(
    
    my_triangle
    
){
    
    # '''
    # Vrací pro objekt "my_triangle", který je aktuárským trojúhelníkem,
    # kumulativní závazky pro každý rok vzniku.
    # '''
    
    if(isTriangle(my_triangle)){
        
        return(
            asTriangle(
                t(apply(
                    my_triangle,
                    1,
                    cumsum
                ))
            )
        )
        
    }
    
}


## ----------------------------------------------------------------------------

getDevelopmentFactors <- function(
    
    cumulative_triangle
    
){
    
    # '''
    # Vrací pro objekt "cumulative_triangle", který je kumulativním
    # aktuárským trojúhelníkem, vývojové faktory pro všechny
    # sousední dvojice development let.
    # '''
    
    if(isTriangle(cumulative_triangle)){
                
        my_sums_wi_diag <- apply(
            cumulative_triangle,
            2,
            sum,
            na.rm = TRUE
        )
        
        my_sums_wo_diag <- apply(
            cumulative_triangle,
            2,
            sum,
            na.rm = TRUE
        ) - rev(
            diag(
                cumulative_triangle[,
                    dim(cumulative_triangle)[2]:1
                ]
            )
        )
        
        return(
            
            setNames(
                my_sums_wi_diag[2:length(my_sums_wi_diag)] /
                my_sums_wo_diag[1:(length(my_sums_wo_diag) - 1)],
                paste(
                    colnames(cumulative_triangle)[
                        2:length(colnames(cumulative_triangle))
                    ],
                    colnames(cumulative_triangle)[
                        1:(length(colnames(cumulative_triangle)) - 1)
                    ],
                    sep = "/"
                )
            )
            
        )
        
    }
    
}


## ----------------------------------------------------------------------------

getOutstandingClaimsReserves <- function(
    
    cumulative_triangle
    
){
    
    # '''
    # Vrací pro objekt "cumulative_triangle", který je kumulativním
    # aktuárským trojúhelníkem, odhady budoucích (nesplacených) rezerv.
    # '''
    
    if(isTriangle(cumulative_triangle)){
        
        my_matrix <- matrix(
            data = diag(rev(
                diag(
                    cumulative_triangle[,
                        dim(cumulative_triangle)[2]:1
                    ]
                )
            ))[
                dim(cumulative_triangle)[1]:1
                ,
            ],
            nrow = dim(cumulative_triangle)[1],
            dimnames = list(
                    "origin" = rownames(cumulative_triangle),
                    "development" = colnames(cumulative_triangle)
            )
        )
        
        my_matrix[upper.tri(my_matrix)[, dim(my_matrix)[2]:1]] <- 1
        my_matrix[lower.tri(my_matrix)[, dim(my_matrix)[2]:1]] <-
        t(
            replicate(
                dim(cumulative_triangle)[1],
                c("1/0" = 1, getDevelopmentFactors(cumulative_triangle))
            )
        )[lower.tri(my_matrix)[, dim(my_matrix)[2]:1]]
        
        output <- t(
            apply(
                my_matrix,
                1,
                cumprod
            )
        )
        
        output[upper.tri(output, diag = TRUE)[, dim(output)[2]:1]] <- NA
        
        return(
            output
        )
        
    }
    
}


## ----------------------------------------------------------------------------

###############################################################################
###############################################################################
###############################################################################

## nahrávám data --------------------------------------------------------------

setwd(mother_working_directory)

my_triangle <- asTriangle(read.table(
    file = "trojuhelnik.csv",
    header = TRUE,
    sep = ",",
    row.names = 1    
))

my_codebook <- read.table(
    file = "codebook.txt",
    header = TRUE,
    sep = ";",
    colClasses = "character"
)


## ----------------------------------------------------------------------------

###############################################################################

## počítám kumulativní formu trojúhelníku -------------------------------------

cumulative_triangle <- getCumulativeTriangle(my_triangle)


## počítám vývojové faktory ---------------------------------------------------

development_factors <- t(
    as.matrix(getDevelopmentFactors(cumulative_triangle))
)


## počítám budoucí nesplacené závazky (rezervy) -------------------------------

outstanding_claims_reserves <- getOutstandingClaimsReserves(
    cumulative_triangle
)


## ----------------------------------------------------------------------------

###############################################################################

## TeXový výstup --------------------------------------------------------------

for(my_table_name in c(
    "my_triangle",
    "cumulative_triangle",
    "development_factors",
    "outstanding_claims_reserves"
)){
    
    # '''
    # Vrací TeXový kód postupně pro všechny zadané tabulky.
    # '''
    
    my_table <- get(my_table_name)
    
    print(xtable(my_table, align = rep("", ncol(my_table) + 1),
                        digits = if(
                            my_table_name == "development_factors"
                        ){3}else{0}),
                        floating = FALSE, tabular.environment = "tabular",
                        hline.after = NULL, include.rownames = TRUE,
                        include.colnames = TRUE
                        )
    
}


## ----------------------------------------------------------------------------

###############################################################################

## vytvářím i excelový výstup -------------------------------------------------

#### vytvářím sešit -----------------------------------------------------------

actuary_triangles <- createWorkbook()


for(my_table_name in c(
    "my_triangle",
    "cumulative_triangle",
    "development_factors",
    "outstanding_claims_reserves"
)){
    
    # '''
    # Vrací excelový sešit s listy obsahujícími jednotlivé tabulky.
    # '''
    
    my_table <- get(my_table_name)
    
    
    ## vytvářím list ----------------------------------------------------------

    addWorksheet(
        wb = actuary_triangles,
        sheetName = my_codebook[
            my_codebook$variable_name == my_table_name,
            "variable_czech_name"
        ]
    )
    
    
    ## ukládám do sešitu data -------------------------------------------------

    writeData(
        wb = actuary_triangles,
        sheet = my_codebook[
            my_codebook$variable_name == my_table_name,
            "variable_czech_name"
        ],
        rowNames = TRUE,
        colNames = TRUE,
        x = my_table
    )


    ## nastavuji automatickou šířku sloupce -----------------------------------
     
    setColWidths(
        wb = actuary_triangles,
        sheet = my_codebook[
            my_codebook$variable_name == my_table_name,
            "variable_czech_name"
        ],
        cols = 1:(dim(my_table)[2] + 1),
        widths = "auto"
    )


    ## vytvářím dva své styly - jednak tučné písmo, jednak písmo zarovnané
    ## doprava v rámci buňky --------------------------------------------------
    
    my_bold_style <- createStyle(textDecoration = "bold")
    right_halign_cells <- createStyle(halign = "right")
    
    addStyle(
        wb = actuary_triangles,
        sheet = my_codebook[
            my_codebook$variable_name == my_table_name,
            "variable_czech_name"
        ],
        style = my_bold_style,
        rows = c(1:(dim(my_table)[1] + 1), rep(1, dim(my_table)[2] + 1)),
        cols = c(rep(1, dim(my_table)[1] + 1), 1:(dim(my_table)[2] + 1))
    )
    
    addStyle(
        wb = actuary_triangles,
        sheet = my_codebook[
            my_codebook$variable_name == my_table_name,
            "variable_czech_name"
        ],
        style = right_halign_cells,
        rows = 2:(dim(my_table)[1] + 1),
        cols = 2:(dim(my_table)[2] + 1),
        gridExpand = TRUE
    )
    
}


## ----------------------------------------------------------------------------

#### ukládám workbook ---------------------------------------------------------

setwd(mother_working_directory)

saveWorkbook(
    wb = actuary_triangles,
    file = "aktuarske_trojuhelniky.xlsx",
    overwrite = TRUE
)


## ----------------------------------------------------------------------------

###############################################################################
###############################################################################
###############################################################################







```






